臺灣桃園地方法院民事判決　　　　　　 110年度訴字第1302號
原　　　告　陳秀英　
被　　　告　江玉菁　

　　　　　　高凱倫　
　　　　　　高霈如　
受　告　知
訴　訟　人　高凱軍　
上列當事人間代位請求分割遺產事件，本院於民國110 年11月3
日言詞辯論終結，判決如下：
    主  文
受告知訴訟人高凱軍與被告江玉菁、高凱倫、高霈如就被繼承人
高進雄所遺如附表一所示土地之徵收補償金貳佰參拾捌萬參仟捌
佰捌拾柒元及附表一所示建物應予分割，前者按如附表二所示應
繼分比例分配取得，後者按如附表二所示應繼分比例分割為分別
共有。
訴訟費用由兩造依附表三所示比例負擔。
   事實及理由
壹、程序方面：
一、按訴狀送達後，原告不得將原訴變更或追加他訴，但請求之
    基礎事實同一者，不在此限，民事訴訟法第255 條第1 項但
    書第2 款定有明文。本件原告於起訴時原聲明：「被告與高
    凱軍公同共有如附表一所示建物（下稱系爭建物），均應依
    各4 分之1 之比例分割為分別共有。」，嗣於民國110 年3
    月9 日具狀追加聲明為（見本院訴字卷第39頁）：「被告與
    高凱軍公同共有系爭建物及附表一所示土地（下稱系爭土地
    ，與系爭建物合稱系爭不動產）之全部徵收補償金之遺產，
    均應依各4 分之1 之比例分割為分別共有。」。經核原告所
    為訴之追加，係基於保全債權，代位行使受告知訴訟人高凱
    軍之權利所生爭議之同一基礎事實，核與前開規定相符，應
    予准許。
二、被告經合法通知，無正當理由未於最後言詞辯論期日到場，
    核無民事訴訟法第386 條各款所列情形，爰依原告之聲請，
    由其一造辯論而為判決。
貳、實體方面：
一、原告主張：原告係高凱軍之債權人，對高凱軍有新臺幣（下
    同）74萬7,000 元之本金及利息債權。詎被繼承人高進雄死
    亡後遺有系爭不動產，為被告及高凱軍因繼承而公同共有，
    後系爭土地因桃園航空城機場園區特定區區段徵收案（下稱
    系爭區段徵收案），經桃園市政府以補償費238 萬3,887 元
    （下稱系爭徵收補償費）辦理徵收，而系爭建物及系爭徵收
    補償費並無不能分割之情形，高凱軍本應行使遺產分割請求
    權以清償其積欠原告之債務，惟其迄今仍怠於行使，且已陷
    於無資力，原告為保全債權，爰依民法第242 條、第1164條
    規定，提起本件代位請求分割遺產之訴等語。並聲明：如變
    更後聲明所示。
二、被告未於言詞辯論期日到場，亦未提出書狀作何聲明或陳述
    。
三、得心證之理由：
（一）按債務人怠於行使權利時，債權人因保全債權，得以自己
      之名義，行使其權利；又繼承人有數人時，在分割遺產前
      ，各繼承人對於遺產全部為公同共有。繼承人得隨時請求
      分割遺產，民法第242 條前段、第1151條、第1164條前段
      分別定有明文。復按繼承人自繼承開始時，除本法另有規
      定外，承受被繼承人財產上之一切權利、義務，民法第
      1148條第1 項前段亦有明定。是繼承人於繼承開始後，其
      對遺產之權利，性質上即為具有財產價值之權利，遺產分
      割請求權，係在繼承之事實發生後，基於繼承權而發生，
      因繼承取得之財產，可供清償債務人之債務，應得依民法
      第242 條代位行使。又公同共有物分割之方法，除法律另
      有規定外，準用關於共有物分割之規定，依共有人協議之
      方法行之；分割之方法不能協議決定，或於協議決定後因
      消滅時效完成經共有人拒絕履行者，法院得因任何共有人
      之請求，依民法第824 條第2 項第1 款、第2 款規定之方
      式予以分配，同法第830 條第2 項、第824 條第1 項、第
      2 項亦有明文。
（二）經查，原告主張其對高凱軍有74萬7,000 元之本金及利息
      債權，而被繼承人高進雄死亡後遺有系爭不動產，為被告
      及高凱軍因繼承而公同共有，後系爭土地因系爭區段徵收
      案，經桃園市政府以系爭徵收補償費辦理徵收，均由高凱
      軍與被告公同共有，迄今未辦理分割等情，有本院109 年
      度原訴字第28號民事判決、建物登記第二類謄本、本院
      109 年12月15日桃院祥婷109 年度司執字第104961號函、
      土地及建物登記公務用謄本、戶籍謄本附卷可稽（見本院
      訴字卷第11-23 頁、第85頁、第93-101頁、第111 頁）。
      又被告皆已於相當時期受合法通知，而未於言詞辯論期日
      到場，亦無提出書狀作何聲明或陳述，依民事訴訟法第
      280 條第1 項、第3 項準用第1 項規定，應視同自認，自
      堪信原告上揭主張之事實為真實，足認原告對高凱軍有74
      萬7,000 元之本金及利息債權，且高凱軍雖陷於無資力之
      狀態，仍怠於行使其請求分割遺產之權利，致原告無法就
      高凱軍繼承部分聲請強制執行，且上開遺產無依法律規定
      或依契約訂定不得分割之情形，則原告主張其為保全對高
      凱軍之債權，依民法第242 條、第1164條規定，代位高凱
      軍行使遺產分割請求權，訴請分割上開遺產，自屬有據，
      應予准許。
（三）次按分割之方法不能協議決定，或於協議決定後因消滅時
      效完成經共有人拒絕履行者，法院得因任何共有人之請求
      ，命為下列之分配︰1.以原物分配於各共有人。但各共有
      人均受原物之分配顯有困難者，得將原物分配於部分共有
      人。2.原物分配顯有困難者時，得變賣共有物，以價金分
      配於各共有人；或以原物之一部分分配於各共有人，他部
      分變賣，以價金分配於各共有人。上開分別共有物之分割
      方法於公同共有物之分割亦準用之，民法第824 條第2 項
      及第830 條第2 項分別定有明文。又在公同共有遺產分割
      自由之原則下，民法第1164條所稱之「得隨時請求分割」
      ，依同法第829 條及第830 條第1 項規定觀之，自應解為
      包含請求終止公同共有關係在內，俾繼承人之公同共有關
      係歸於消滅而成為分別共有，始不致與民法第829 條所定
      之旨趣相左，庶不失繼承人得隨時請求分割遺產之立法本
      旨，換言之，終止遺產之公同共有關係，既應以分割方式
      為之，將遺產之公同共有關係終止改為分別共有關係，性
      質上自亦屬分割遺產方法之一，最高法院82年度台上字第
      748 號、93年度台上字第2609號判決意旨亦可參照。從而
      ，本院斟酌當事人聲明、上開遺產之性質及價格、利用價
      值、經濟效用、使用現狀、全體共有人之利益各節，認關
      於上開遺產之分割方式，就系爭建物應按如附表二所示應
      繼分比例分割為分別共有，就系爭徵收補償費應按如附表
      二所示應繼分比例由被告及高凱軍分配取得，方屬適當。
四、從而，原告依民法第242 條、第1164條規定，代位高凱軍訴
    請被告就被繼承人高進雄所遺遺產為分割，為有理由，爰諭
    知如主文第1 項所示。
五、末因共有物分割、經界或其他性質上類似之事件涉訟，由敗
    訴當事人負擔訴訟費用顯失公平者，法院得酌量情形，命勝
    訴之當事人負擔其一部。民事訴訟法第80條之1 定有明文。
    本件分割共有物之方法，本應由法院斟酌何種方式較能增進
    共有物之經濟效益，並兼顧兩造之利益，以決定適當之分割
    方法，不因何造起訴而有不同，故原告請求分割之訴雖有理
    由，惟關於訴訟費用負擔，如全部由被告負擔，將顯失公平
    ，依前開規定，除被告按其應有部分比例負擔外，勝訴之原
    告亦應按受其代位之人應有部分比例負擔之。爰另諭知訴訟
    費用之負擔比例如主文第2 項所示。
中    華    民    國  110     年    11    月    30    日
                  民事第一庭    法  官  蕭淳尹
以上正本係照原本作成
如對本判決上訴，須於判決送達後 20 日內向本院提出上訴狀。
如委任律師提起上訴者，應一併繳納上訴審裁判費。
中    華    民    國  110     年    11    月    30    日
                                書記官  鄧文琦
附表一：
┌───────────────────────────┐
│土地：                                                │
├─┬────────────────────┬────┤
│編│土地坐落                                │權   利 │
│  ├───┬────┬───────┬───┤        │
│號│縣市  │鄉鎮市區│段            │地號  │範   圍 │
├─┼───┼────┼───────┼───┼────┤
│１│桃園市│大園區  │沙崙段埔頂小段│69-15 │公同共有│
│  │      │        │              │      │1 分之1 │
├─┴───┴────┴───────┴───┴────┤
│建物：                                                │
├─┬───┬────────────────┬────┤
│編│建號  │    基      地      坐      落  │權   利 │
│  │      ├────────────────┤        │
│號│      │    建      物      門      牌  │範   圍 │
├─┼───┼────────────────┼────┤
│１│643   │桃園市大園區沙崙段埔頂小段69-15 │公同共有│
│  │      │地號                            │1 分之1 │
│  │      ├────────────────┤        │
│  │      │桃園市大園區後厝村7 鄰埔頂18之3 │        │
│  │      │號                              │        │
└─┴───┴────────────────┴────┘
附表二：
 ┌──┬─────┬─────┐
 │編號│繼承人姓名│應繼分比例│
 ├──┼─────┼─────┤
 │１  │江玉菁    │4分之1    │
 ├──┼─────┼─────┤
 │２  │高凱倫    │4分之1    │
 ├──┼─────┼─────┤
 │３  │高霈如    │4分之1    │
 ├──┼─────┼─────┤
 │４  │高凱軍    │4分之1    │
 └──┴─────┴─────┘
附表三：
 ┌──┬─────┬─────┐
 │編號│訴訟費用負│訴訟費用負│
 │    │擔人      │擔比例    │
 ├──┼─────┼─────┤
 │１  │江玉菁    │4分之1    │
 ├──┼─────┼─────┤
 │２  │高凱倫    │4分之1    │
 ├──┼─────┼─────┤
 │３  │高霈如    │4分之1    │
 ├──┼─────┼─────┤
 │４  │原告      │4分之1    │
 └──┴─────┴─────┘